【裁判字號】    99,消債抗,27
【裁判日期】    991231
【裁判案由】    聲請裁定免責
【裁判全文】
臺灣屏東地方法院民事裁定            99年度消債抗字第27號
抗  告  人  洪榮春
代  理  人  朱立人律師
上列抗告人因消費者債務清理條例裁定免責事件，對於中華民國
99年4 月30日本院98年度消債聲字第25號裁定提起抗告，本院裁
定如下：
    主  文
抗告駁回。
抗告程序費用新台幣壹仟元由抗告人負擔。
    理  由
一、原裁定意旨略以：抗告人依消費者債務清理條例聲請清算事
    件，前經本院裁定開始清算程序，惟因清算財團之財產不敷
    清償財團費用及債務，經裁定終止清算程序。抗告人積欠之
    本金、利息及違約金債務，算至民國98年2 月14日（即開始
    清算程序前1 日）為止，共新台幣（下同）1,239,572 元。
    抗告人無固定收入，94年至96年間更毫無所得，其生活完全
    依賴每月領取之殘障津貼3,000 元及其母以芒果園收成之資
    助，惟其仍恣意擴張信用，於91年4 、5 月間向誠泰商業銀
    行借貸10萬元，於93年10月間向聯邦商業銀行借貸40萬元，
    且其消費多以購物、娛樂（如郵購王者之尊DVD 套組、買家
    樂消費頻道聯播網等）、預借現金、卡片貸款及繳納非屬必
    要性支出之商業保險費為主，顯非一般通常生活所必要。抗
    告人之消費逾越必要之生活水準，且金額鉅大，消費頻繁，
    堪認已達奢侈、浪費之程度，超過其可得支配之所得，以致
    無力清償債務而生清算之原因。此外，抗告人之債權人均具
    狀表示不同意抗告人免責，抗告人亦未證明業經全體債權人
    同意免責，依消費者債務清理條例第134 條規定，應為抗告
    人不免責之裁定等語。
二、抗告意旨則以：抗告人原在台北縣五股鄉受僱於其舅父從事
    台電公司外包之配電工作，86年間因遭高壓電電擊，以致左
    手殘廢及右腳行動不動，開始領有殘障手冊，受傷前每月薪
    資可達4 萬餘元，受傷後僅能從事地面工作，薪資驟減，最
    後每月僅剩1 萬餘元，連房租亦無法支付，遂於96年農曆8
    月間遷回屏東居住。遷回屏東後，抗告人申請身心障礙者生
    活補助，經審核通過，每月可領取3,000 元生活補助（98年
    10月起調高為每月4,000 元），抗告人另曾在工地從事短暫
    之保全工作，惟不久即告失業，無法再找到工作，生活所需
    完全依靠上開生活補助及其母所領老人年金。又抗告人僅有
    國中畢業學歷，不會操作電腦，並無原裁定所載郵購王者之
    尊DVD 套組或於買家樂消費頻道聯播網消費之情事，且抗告
    人於93年2 月5 日結婚前，固曾因週轉不靈，以通信貸款方
    式向中國信託商業銀行（非原裁定所載誠泰商業銀行）貸款
    10萬元，但並無原裁定所載向聯邦商業銀行貸款40萬元之事
    實。抗告人所以積欠本件信用貸款、信用卡及現金卡債務，
    乃因在台北工作期間收入不高，且工作受傷後收入驟減所致
    ，目前抗告人僅有1 部車齡超過14年之自用小貨車，名下並
    無其他財產，且因肢障無法找到工作，生活窘困，原審為抗
    告人不免責之裁定，容有未洽等語，對原裁定聲明不服提起
    抗告，求為廢棄原裁定。
三、按法院裁定開始清算程序後，如清算財團之財產不敷清償第
    108 條所定費用及債務時，法院因管理人之聲請或依職權以
    裁定終止清算程序；法院為終止或終結清算程序之裁定確定
    後，除別有規定外，應以裁定免除債務人之債務；債務人有
    因浪費、賭博或其他投機行為，致財產顯然減少或負擔過重
    之債務，而生開始清算之原因者，法院應為不免責之裁定；
    法院為不免責或撤銷免責之裁定確定後，債務人繼續清償債
    務，而各普通債權人受償額均達其債權額之百分之二十以上
    者，法院得依債務人之聲請裁定免責，消費者債務清理條例
    第129 條第1 項、第132 條、第134 條第4 款及第142 條定
    有明文。消費者債務清理條例第134 條第4 款所謂之浪費，
    係指對照債務人之財產狀態，屬於超過通常必要之支出。此
    等行為是否致財產顯然減少或負擔過重之債務，以及與清算
    之原因是否有相當因果關係，應依具體個案，就債務人之財
    產狀況綜合判斷之。
四、本件抗告人因信用貸款及使用信用卡、現金卡，積欠中國信
    託商業銀行221,455 元本金及利息，積欠花旗（台灣）商業
    銀行42,120元本金及利息，積欠玉山商業銀行53,808元本金
    及利息、違約金，積欠台北富邦商業銀行19,937元，積欠聯
    邦商業銀行64,830 元及利息、違約金，積欠第一商業銀行
    48,787元及利息、違約金，積欠台灣新光商業銀行144,909
    元及利息，算至開始清算程序前1 日即98年2 月14日為止，
    共積欠上開銀行本金、利息、違約金及訴訟費用1,239,572
    元。抗告人依消費者債務清理條例規定聲請清算，經本院以
    97年度消債清字第37號裁定開始清算程序後，因清算財團之
    財產不敷清償消費者債務清理條例第108 條所定費用及債務
    ，再經本院以98年度執消債清字第14號裁定終止清算程序確
    定後，由本院以98年度消債聲字第25號裁定抗告人不免責各
    事實，經本院調閱各該卷宗查明無訛。
五、抗告人於86年間因遭高壓電電擊，以致左手殘廢及右腳行動
    不動，每月原有4 萬餘元之收入驟減，甚至減少為每月僅剩
    1 萬餘元，嗣後於93年2 月5 日與大陸女子張秀云結婚，並
    於93年10月27日生下一女，其名下除1 部84年出廠之自用小
    貨車外，別無其他財產之事實，經抗告人陳明在卷，並有身
    心障礙手冊、戶籍謄本及財政部台灣省南區國稅局財產歸屬
    資料清單在卷可憑，可見抗告人並非富於資力，在結婚前主
    要係依賴其工作收入維生。惟本件抗告人所欠本金債務均係
    在其結婚前所發生，此觀各債權銀行陳報之利息起算日即明
    （台北富邦商業銀行部分另有富邦金卡優先核准申請書可稽
    ），其本金債務合計高達595,846 元，以抗告人原本每月薪
    資僅有4 萬餘元甚至僅有1 萬餘元而言，其借貸或消費之金
    額，顯已超過通常必要之支出，而構成消費者債務清理條例
    第134 條第4 款所謂之浪費，且此一浪費之行為，復係造成
    其負擔過重債務而開始清算之原因，其間堪認有相當因果關
    係存在。此外，本件並無消費者債務清理條例第134 條但書
    及第135 條所定之情形，自應為抗告人不免責之裁定。抗告
    人僅得依消費者債務清理條例第142 條規定，繼續清償債務
    至各普通債權人受償額均達其債權額百分之20以上，再聲請
    裁定免責。
六、依上所述，本件裁定終結清算程序確定後，應依消費者債務
    清理條例第134 條第4 款規定，為抗告人不免責之裁定。原
    審為抗告人不免責之裁定，經核並無不合，抗告人指摘原裁
    定不當，求予廢棄，非有理由，應予駁回。
七、據上論結，本件抗告為無理由，依消費者債務清理條例第15
    條、民事訴訟法第495 條之1 第1 項、第449 條第1 項、第
    95條 、第78條，裁定如主文。
中    華    民    國    99    年    12    月    31    日
                  民事第二庭    審判長法  官 春生
                                      法  官 陳威宏
                                      法  官 程士傑
正本係照原本作成。
本裁定不得抗告。
中    華    民    國   100    年    1     月    4     日
                                      書記官  蘇雅慧

司法院資訊處製作；財團法人民間司法改革基金會備份。
